最高法院刑事判決　　　　　　　　　　　　　　八十八年度台上字第四八五二號
　　 上訴人　乙○○
　　　　　　 丁○○
　　　　　　 丙○○
　　　　　　 甲○○
右上訴人等因妨害自由案件，不服台灣高等法院中華民國八十六年六月十九日第二審
判決（八十五年度上訴字第三四八六號，起訴案號：台灣板橋地方法院檢察署八十四
年度偵字第五六五三號) ，提起上訴，本院判決如左：
    主  文
上訴駁回。
    理  由
按刑事訴訟法第三百七十七條規定，上訴於第三審法院，非以判決違背法令為理由，
不得為之。是提起第三審上訴，應以原判決違背法令為理由，係屬法定要件。如果上
訴理由狀並未依據卷內訴訟資料，具體指摘原判決不適用何種法則或如何適用不當，
或所指摘原判決違法情事，顯與法律規定得為第三審上訴理由之違法情形，不相適合
時，均應認其上訴為違背法律上之程式，予以駁回。本件上訴人乙○○、丁○○、丙
○○、甲○○上訴意旨略稱：(一)原判決以李敏川已同意出售土地償還賭債，乙○○自
無庸於計算債務時，施以威脅，因認證人潘鵬山於第一審法院之證言，尚不足為上訴
人等有利之證據。並認證人潘鵬山在警訊中證稱李敏川於案發前一個月左右，即已決
定出售約六十八坪之土地，以清償其賭債等語，應非子虛，惟竟不予採納，亦未說明
不予採納之理由，顯有判決不載理由之違法。且既認李敏川於案發前即已決定出售土
地償債，則其償債應係出於自願，惟又認乙○○強行索債，亦有矛盾。(二)李敏川受傷
固為事實，但無法證明已經無法動彈；丁○○等人亦無矇住其眼睛之必要。又原審認
定扣案之球棒僅一支，則丁○○等三人共持一支球棒毆人，事實上顯不可能。(三)李敏
川父子分持鐮刀、圓鍬，在客觀上比丁○○等人僅持一支球棒強。況李敏川父子見有
人上門要債，若心生恐懼，大可逃入家門，焉有持鐮刀、圓鍬打人之理。而扣案之球
棒有多處刀砍痕跡，足以證明李敏川父子手持鐮刀及圓鍬，已足以自衛。(四)原判決忽
略李敏川對於債務數額不明確之事實，故表示要與乙○○會面，以確認帳目，不得據
此認定乙○○參與本案之謀議云云。
惟查原審撤銷第一審關於丙○○部分之不當判決，改判論處丙○○共同以非法方法剝
奪人之行動自由罪刑；並維持第一審論處乙○○、丁○○、甲○○共同以非法方法剝
奪人之行動自由罪刑之判決，駁回其等三人在第二審之上訴，已敘明所憑之證據及認
定之理由；而認定事實與證據取捨，乃事實審法院之職權，苟其證據之取捨及事實之
認定，不違背經驗法則與論理法則，即不容任意指摘為違法，而執為上訴第三審之理
由。原判決依據卷證資料，認定乙○○與李敏川間因有新台幣 (下同) 二千九百七十
五萬元之賭債糾紛，乙○○為索討賭債，竟與丁○○、丙○○、甲○○等三人基於共
同之犯意聯絡，推由丁○○等三人於民國八十四年三月二十三日上午六時二十分許，
開車前往台北縣泰山鄉○○街六十九號李敏川之住處，各持一支球棒入內，質問李敏
川何時償債，為李敏川所拒。丁○○等三人遂以球棒毆打李敏川，致其受傷 (侵入住
宅部分未據告訴，傷害部分則於偵查中撤回告訴）。丁○○等三人乘李敏川受傷無法
動彈之際，強押其上車，由丙○○駕車，並以衣服矇住其頭部，共同予以挾持，而剝
奪其行動自由。車抵新莊市○○路六十三巷二十三弄七號不知情之藍信雄住處，由丁
○○以電話聯絡乙○○前來會合，再押同李敏川至藍信雄住處，書立負欠二千九百七
十五萬元之字據乙紙。其間乙○○並喝令李敏川通知家人前來付款，嗣於同日上午十
時許，經潘鵬山同意，約在不知情之游建興家中洽談付款事宜。同日上午十一時許，
復挾持李敏川前往新莊市○○路堤防邊之垃圾場附近，購買便當用餐後，再赴新莊市
○○路附近與潘鵬山會面。迨同日下午一時許，又押李敏川赴新莊市○○路○段四四
六號游建興家中，由乙○○與李敏川、潘鵬山討論償還賭債事宜；潘鵬山並電告其妻
張瑞梅攜款前來，當場交付乙○○現金四百萬元及面額共二千五百七十五萬元之支票
五張，始於同日下午四時許，將李敏川釋放等情。已敘明上開事實，業據李敏川於第
二次警訊時指訴甚詳，核與證人李子琳、潘鵬山、游建興、張瑞梅、藍信雄等人證述
之情節相符。並有李敏川受傷診斷證明書、支票、單據、八十四年三月二十三日之和
解書可稽，及扣案之球棒一支為證。參酌證人邱仕儂、陳茂正、廖秋輝、陳敏修、葉
益祥等人之證言及八十四年四月六日書立之和解書，足認李敏川與乙○○間確有二千
九百七十五萬元之賭債。至證人游建興證稱乙○○等人因處理車禍及債務問題，向伊
借房子等語，乃乙○○等人為隱瞞索取賭債之事，而為塘塞游建興之詞。證人潘鵬山
及藍信雄嗣於第一審證稱李敏川打電話時並未驚恐，乙○○於會算債務時，未施予威
脅，雙方亦未發生爭執等語，均不足為其有利之證明。並說明李敏川於自宅內突遭人
闖入索債，來意不善，雖經抵抗仍然受傷，衡情應無自願隨其前往，致陷於不測危險
之理。又乙○○若非與丁○○等三人事先謀議挾持李敏川，何以李敏川遭受挾持後，
即由丁○○聯絡乙○○前來會合，且繼續挾持至同日下午四時許，達到索債目的始予
釋放。因認乙○○等人犯行明確，為其所憑之證據及認定之理由。復以乙○○辯稱伊
係接獲丁○○電話後，始知李敏川欲會算賭債，並未參與挾持；丁○○等三人辯稱李
敏川係自願與其等前往會算債務云云，均不可採，已於理由內詳加敘明及指駁。經核
所為論敘，均與卷內證據資料相符，從形式上觀察，並無認定事實不依證據，或有何
採證違背法則、論理法則等違法情形存在。按刑法第三百零二條第一項之妨害自由罪
，以著手於剝奪人之行動自由，置於自己實力支配之下，即足當之，不以被害人完全
失去其自由或心生畏懼為必要。原判決認定乙○○為索討賭債，先推由丁○○等三人
挾持李敏川，再通知乙○○前來會合，而後赴游建興之住處會算賭債。並以證人潘鵬
山證稱李敏川打電話時並未驚恐，乙○○於會算債務時未施予威脅等語，不足為其等
有利之證明，既於理由內詳細敘明，自與判決不載理由之違法情形，不相適合。又潘
鵬山雖證稱李敏川在案發前，曾與其洽談出售土地事宜；惟李敏川既尚未實際清償，
則原判決認定乙○○等人共同予以挾持索債，與經驗法則無違。上訴意旨僅擷取潘鵬
山之部分證言，漫指原判決不載理由或理由矛盾，殊非第三審上訴之合法理由。再者
本件案發後，雖僅扣得供犯罪用之球棒一支，惟丁○○等三人原係各持一支球棒進入
李敏川之住宅，共同予以毆打，然後將其挾持上車，為原判決合法認定之事實 (見原
判決第二頁正面倒數第二行至背面第一行) 。上訴意旨砌詞丁○○等三人共持一支球
棒毆人，事實上顯不可能云云，亦非依據卷內資料具體指摘原判決究竟如何違背法令
之適法上訴理由。至上訴意旨其餘所稱李敏川雖已受傷，但無法證明已陷於無法動彈
之狀態；丁○○等三人亦無矇住其眼睛之必要。又李敏川父子分持鐮刀、圓鍬，客觀
上較丁○○等三人僅持一支球棒為強，已足自衛；且李敏川父子若心生恐懼，大可逃
入家門，焉有持鐮刀、圓鍬打人之理。而乙○○與李敏川見面，係為確認彼此間之債
務，不得據此認其參與本案之謀議云云各節，或屬單純之事實爭執，或就原判決已說
明之事項，任意指摘，均與法律規定得為第三審上訴理由之違法情形，不相適合，其
上訴違背法律上之程式，應予駁回。
據上論結，應依刑事訴訟法第三百九十五條前段，判決如主文。
中      華      民      國    八十八    年      九      月      二      日
                              最高法院刑事第十一庭
                                  審判長法官  陳  炳  煌
                                        法官  陳  正  庸
                                        法官  陳  世  雄
                                        法官  陳  東  誥
                                        法官  張  春  福
      右正本證明與原本無異
                                              書  記  官
中      華      民      國    八十八    年      九      月      七      日
